臺灣臺中地方法院民事判決　95年度訴字第1343號
原　　　告　丑○○
　　　　　　寅○○
　　　　　　辰○○○○○○
　　　　　　甲○○○
　　　　　　乙○○○
　　　　　　庚○○
　　　　　　卯○○
　　　　　　己○○
　　　　　　戊○○
兼　上一人
法定代理人　丙○○
上10人共同
訴訟代理人　陳昭宜律師
被　　　告　辛○○
　　　　　　　　　　　　號
　　　　　　丁○
　　　　　　壬○○
上3人共同
訴訟代理人　林瓊嘉律師
上當事人間請求不動產移轉登記事件，本院於民國96年1月26日
言詞辯論終結，判決如下：
    主    文
原告之訴駁回。
訴訟費用由原告負擔。
    事實及理由
一、原告起訴主張：緣坐落台中縣清水鎮○○段第1501地號土地
    （下稱系爭土地），於民國57年9 月18日農地重劃前，係登
    記為台中縣清水鎮○○段106 地號（下稱橋頭段106 地號）
    ，應有部分為4 分之1 。而橋頭段106 地號土地全部，係原
    告之被繼承人即訴外人劉德與被告之被繼承人即訴外人劉海
    之父親即訴外人劉慶在世時，於42年4 月29日買受，即登記
    為劉德之兄弟劉海、劉能、劉金及劉水4 人共有，應有部分
    各為4分 之1 。因當時法令限制農地移轉之承受人須有自耕
    能力，而劉德兼營藥房生意，故劉德應分得上開土地部分，
    乃借用劉海、劉能、劉金及劉水之名義登記，並約定待日後
    可移轉時再移轉登記與劉德。嗣劉海、劉能及劉金之應有部
    分各4 分之1 ，在47年9 月10日移轉所有權予訴外人楊火，
    而劉水之應有部分4 分之1 （即系爭土地）在54年11月30日
    賣予劉海，故劉水應移轉登記部分土地給劉德之義務，亦同
    時由劉海繼受。後劉海於58年8 月9 日死亡，劉海負有移轉
    約100 坪土地給劉德之義務，由被告3 人繼承，被告3 人才
    會在67年4 月30 日 與劉德（62年6 月17日死亡）之子即劉
    家瀛、劉謦閤、劉惠文 (已歿)訂 立「共有物分割合約書」
    ，其附帶條件第1 條載明：「若可過戶時，甲 (即被告)乙
    方（即劉能）應無條件過戶各0.0 318 公頃給丙方（即寅○
    ○、劉謦閤、劉惠文）」，已承認借名登記土地契約之事實
    ；且被告於68年8 月5日 再與劉德之妻丑○○訂立「收回土
    地使用權合約書」，亦承諾歸還系爭土地318 平方公尺或給
    付代價用供買受其等應歸還之土地，被告於前開2 契約中，
    已兩度確認伊等被繼承人劉海出借名義給原告之被繼承人劉
    德以登記土地權利。現土地法已刪除農地所有權之移轉，其
    承受人以能自耕者為限之規定，而劉海死亡後，被告已就系
    爭土地辦畢分割繼承登記，被告為劉海之繼承人，且原告亦
    於95年11月28日準備程序再次向被告表達終止借名登記契約
    之意思表示，爰依借名登記契約終止後之所有物返還請求權
    及繼承之法律關係，訴請被告辛○○、丁○、壬○○應各將
    其所有坐落台中縣清水鎮○○段第1501地號土地之應有部分
    各30000分之2586移轉登記與原告公同共有等語。
二、被告則辯以：
（一）本件原告主張系爭土地係原告被繼承人劉德借用被告被繼
      承人劉海名義為登記，與事實不符，暫不論其中爭議，如
      原告主張屬實，兩造已合意解除契約，則原告長達15年未
      行使不動產所有權之回復請求權，其請求權已罹於時效消
      滅，再為移轉登記請求顯屬無據。
（二）再由53年6 月21日劉水、劉海、劉溪 (即劉能之偏名)、
      劉德、劉金之「家產分管合約書」第1 條規定：「橋頭小
      段106 號土地歸劉水、劉金兩人平均取得」、第4 條規定
      ：「劉德應得部分全部歸劉海、劉溪兩人取得」及54年11
      月25日劉水、劉海買賣契約書、台中縣清水地政事務所土
      地登記謄本、台中縣高美農地重劃區土地所有權人原有土
      地與新分配土地對照清冊觀之，顯見系爭土地並非原告被
      繼承人劉德借用被告被繼承人劉海名義為登記，系爭土地
      是劉海於54年11月25日向劉水承購取得，被告辛○○1 人
      不明實情，於「收回土地使用權合約書」第1 條所為借名
      登記之承諾，明顯與事實不符，要不對全體發生效力。
（三）並聲明：原告之訴駁回。
三、兩造不爭執之事實：
（一）系爭土地於57年9 月18日農地重劃前，係登記為橋頭段10
      6 地號，應有部分為4 分之1 。
（二）橋頭段106 地號土地，於42年4 月29日，即登記為劉德之
      兄弟劉海、劉能、劉金及劉水4 人共有，應有部分各為4
      分之1 。
（三）橋頭段106 地號土地之劉海、劉能及劉金之應有部分，在
      47年9 月10日移轉所有權予訴外人楊火，而劉水之應有部
      分4 分之1 在54年11月30日賣予劉海。
（四）以上事實，有台中縣清水地政事務所檢送清水鎮○○段橋
      頭小段106 、106-6 、106-10、三田段1051地號土地重劃
      前登記簿及三田段1501地號土地、同段195 建號建物重劃
      後登記簿謄本、台中縣高美農地重劃區土地所有權人原有
      土地與新分配土地對照清冊等件在卷可稽。
四、原告主張劉慶於42年4 月29日買受土地重劃前橋頭段106 地
    號土地，即分予其5 子即劉德、劉海、劉能、劉金、劉水共
    有，惟因劉德無自耕能力，故劉德借用劉海、劉能、劉金及
    劉水之名義登記，並約定待日後可移轉時再移轉登記與劉德
    。嗣劉海、劉能及劉金將橋頭段106 地號土地之應有部分各
    4 分之1 ，在47年9 月10日移轉所有權予楊火，而劉水之應
    有部分4 分之1 則在54年11月30日賣予劉海，故劉水應移轉
    登記橋頭段106 地號部分土地給劉德之義務，亦同時由劉海
    繼受，故劉海之繼承人即被告繼承上開借名登記契約之法律
    關係，應各將系爭土地其所有之應有部分各30000 分之2586
    移轉登記予原告等情，惟為被告所否認，並以上述情詞置辯
    。故本件所首應審究者，厥為兩造被繼承人劉海與劉德間是
    否有借名登記契約關係存在？茲論述如下：
（一）按借名登記係約定一方所有應經登記之財產以他方為登記
      名義人，當事人之本意係由一造將房地之所有權登記予他
      造名下，縱認兩造間之行為無法成立信託契約，然依當事
      人間之本意，仍有將一造所有房地暫登記予他造之合意，
      當事人一造僅係借用他造作為登記名義人，實無移轉所有
      權之意思，則仍成立借名登記之無名契約，一造終止該無
      名契約後，仍得據以請求返還該房地（最高法院92年度台
      上字第1263號、91年度台上字第2028號判決意旨參照）。
      揆諸最高法院裁判意旨，借名登記契約係指借用他方名義
      作為己方財產登記名義人之無名契約，核先敘明。
（二）原告起訴時，係主張劉德於土地重劃（58年12月28日）時
      ，將系爭土地之0 點0318公頃（即318 平方公尺）土地借
      名登記在劉海名下；嗣改稱：係劉慶將坐落台中縣清水鎮
      ○○段106 地號土地，平均分予5 子，劉德於42年4 月29
      日將其分得部分土地借名登記在劉海、劉能、劉金及劉水
      名下，而劉水之應有部分4 分之1 因在54年11月30日賣予
      劉海，故劉水應移轉登記部分土地給劉德之義務，由劉海
      繼受云云。原告自陳系爭土地之借名登記之事實，先後迥
      不相同，自難驟予採信。
（三）查系爭土地係被告之父劉海於58年12月18日，因原有橋頭
      段106 地號（應有部分1/4） 土地重劃，而新分配之土地
      ；而橋頭段106 地號（應有部分1/4） 係劉海於54年11月
      30日向前手劉水購買，有清水鎮○○段橋頭小段106 、10
      6-6 、106-10、三田段1051地號土地重劃前登記簿及三田
      段1501地號土地登記簿謄本、台中縣高美農地重劃區土地
      所有權人原有土地與新分配土地對照清冊等件在卷可憑，
      亦為原告所不爭執。原告主張依67年4 月30日之「共有物
      分割合約書」附帶條件第1 條及68年8 月5 日之「收回土
      地使用權合約書」第1 條之約定，可知被告之被繼承人劉
      海繼受前手劉水與原告被繼承人劉德間之借名登記契約關
      係，兩造被繼承人間確就系爭土地存有借名登記契約關係
      云云，固據提出「共有物分割合約書」及「收回土地使用
      權合約書」各1 紙為證，被告對於形式上之真正及其內容
      並不爭執，堪信為真實，惟被告抗辯上開2 紙合約書並不
      足以證明劉德與劉海間有借名登記契約關係存在等語。查
      劉海係因買受橋頭段106 地號應有部分1/4 土地，取得該
      土地之所有權，縱劉德與劉水間，有借名登記契約關係，
      亦不隨同該土地所有權移轉，而發生當然由劉海承受劉德
      與劉水間借名登記契約債務之法效。而由「共有物分割合
      約書」之附帶條件第1 條記載：「丙方（即寅○○、劉政
      杰、劉惠文）所有三田段□號內面積各0.0318公頃，其現
      名義為甲（辛○○、丁○、壬○○）乙（劉能）方，若可
      過戶時，甲乙方應無條件過戶各0.0318公頃給與丙方」以
      觀，並未載明何人、何時間、借名登記何地號土地，或有
      關劉海繼受劉水借名登記土地契約關係之事，是該「共有
      物分割合約書」附帶條件第1 條之記載，並不足以證明劉
      海自劉水處買受橋頭段106 地號應有部分1/4 土地時，即
      繼受劉水對劉德之借名登記土地契約債務之事實。至證人
      癸○○固證稱：伊父劉能去世後，其兄弟（即癸○○、子
      ○○、劉家全）照伊母劉楊招交代，移轉登記坐落台中縣
      清水鎮○○段1499地號土地之100 坪與原告，因為土地沒
      有登記原告他們的名義，而被告那一房也同樣要移轉100
      坪土地給原告等語。但證人對於兩造被繼承人劉海、劉德
      間有借名登記土地之事，係來自於傳聞陳述，又無借名登
      記土地之時間、標的，其證言亦未能證明劉德、劉海間借
      名登記土地之事實。
（四）再觀諸「收回土地使用權合約書」第1 條內容為：「甲方
      （辛○○、丁○、壬○○）所有清水鎮○○段壹伍零壹地
      號內面積參壹捌平方公尺，係土地重劃時，乙方（丑○○
      ）借用甲方名義登記所有權。現甲方以每坪柒佰伍拾元之
      單價補償乙方而由甲方收回自耕。」等語。被告抗辯上開
      條文係被告辛○○1 人不明實情，所為借名登記之承諾，
      明顯與事實不符，要不對全體發生效力等語。經查：本件
      原告並非主張依「收回土地使用權合約書」契約之法律關
      係為請求，而係主張依「收回土地使用權合約書」之記載
      可證兩造被繼承人劉德、劉海間存有借名登記契約關係云
      云，惟依前開所述，系爭土地係被告之父劉海於58年12月
      18日，因土地重劃而新分配之土地，而重劃前係於54年11
      月30日向前手劉水購買，前開由來，即與該「收回土地使
      用權合約書」第1 條內容所述借名登記土地之過程，顯然
      不符，亦不足以證明被告之父劉海已承認繼受劉水對劉德
      就系爭土地借名登記契約之債務。
五、綜上所述，原告無法證明兩造被繼承人劉德、劉海間就系爭
    土地有借名登記契約之關係，從而，原告依終止借名登記契
    約及繼承之法律關係，請求被告辛○○、丁○、壬○○應各
    將其所有坐落台中縣清水鎮○○段第1501地號土地之應有部
    分各30000 分之2586移轉登記與原告公同共有，於法亦有未
    合，不應准許。
六、本件判決基礎已臻明確，兩造其餘之攻擊防禦方法及訴訟資
    料經本院斟酌後，核與判決不生影響，無一一論述之必要，
    併予敘明。
七、據上論結，本件原告之訴為無理由，依民事訴訟法第78條、
    第85條第1 項前段，判決如主文。
中　　華　　民　　國　　96　　年　　2 　　月　　9 　　日
                  民事第四庭    審判長法  官  許秀芬
                  　                  法  官  陳添喜
                                      法  官  郭佳瑛
正本係照原本作成。
如對本判決上訴，須於判決送達後20日內向本院提出上訴狀。
中　　華　　民　　國　　96　　年　　2 　　月　　9 　　日
                                書記官
